臺灣臺中地方法院交通事件裁定　　　　 94年度交聲字第642號
原處分機關　交通部公路總局臺中區監理所
異　議　人
即受處分人　甲○○
上列受處分人因違反道路交通管理處罰條例案件，對於交通部公
路總局臺中區監理所民國九十四年九月十二日所為之處分（中監
違字第裁六○─ＧＣ0000000、ＧＣ0000000號裁
決書），聲明異議，本院裁定如下：
    主  文
原處分均撤銷。
甲○○均不罰。
    理  由
一、原處分機關交通部公路總局臺中區監理所係以：受處分人即
    異議人甲○○所有之車號Ｇ五Ｙ－三九七號重型機車於民國
    九十四年六月十六日上午七時三十六分許，行經臺中縣北屯
    路與太原路口處，因「不依標誌標線號誌指示」、「違反處
    罰條例之行為，拒絕停車接受稽查而逃逸」等交通違規事實
    ，乃依道路交通管理處罰條例第四十八條第一項第二款、第
    六十條第一項之規定，分別裁處受處分人新臺幣（下同）一
    千元及四千元之罰鍰。
二、本件聲明異議意旨略以：伊所有之車牌號碼Ｇ五Ｙ－三九七
    號重型機車係由弟弟于宸宇購買、騎乘，伊並非為實際使用
    人，弟弟于宸宇當日並未經過違規地點，且本件無照片或其
    他物證可證明違法，為此聲明請求撤銷原處分等語。
三、經查：依道路交通管理處罰條例第四十八條第一項、第六十
    條第一項之規定，對於「不依標誌標線號誌指示」及「拒絕
    停車接受稽查而逃逸」等交通違規事由，均係以汽車駕駛人
    為受罰主體。本件車牌號碼Ｇ五Ｙ－三九七號重型機車之實
    際駕駛人確係受處分人之胞弟于宸宇，此經受處分人於聲明
    異議狀內載述甚詳，核與證人于宸宇於本院訊問時證述情節
    相符。另證人即本件舉發交通違規員警吳東沛亦到庭證稱：
    「（問：當天駕車是男子或女子？）男子。」、「（問：跟
    庭上的證人于宸宇身形特徵是否接近？）是接近的。」、「
    （問：車號是否有可能記錯？）不會記錯。」等語明確（見
    本院九十四年十一月二十八日庭訊筆錄）。足徵當時駕駛車
    號Ｇ五Ｙ－三九七號重機車之違規駕駛人確為受處分人之胞
    弟于宸宇。則受處分人僅為機車所有人，於前述時、地並無
    駕車行為，自非上開交通處罰規定之受罰主體，依法即不得
    遽予裁罰。又按違反道路交通管理事件統一裁罰基準及處理
    細則第二十四條固明文規定：「逕行舉發違反道路交通管理
    事件，經汽車所有人依通知單之應到案日期前到案，並告知
    違規駕駛人姓名、身分證統一編號及住址者，處罰機關應即
    另行通知違規駕駛人到案依法處理；逾應到案日期，處罰機
    關應依本條例第八十五條第三項規定處罰該汽車所有人。」
    對於該條後段規定之適用，就汽車所有人自行駕車違規而虛
    捏謊稱係由他人為之，或汽車所有人無法具體指證車輛交由
    何人使用等情形，雖能避免交通違規行為人僥倖脫法，而以
    形同法律推定方式收其截堵防漏之效；然而就汽車所有人確
    非違規當時之駕駛人，且於交通異議程序中已清楚敘明真正
    駕駛人姓名資料之特殊情況下，如不予區分一味固守前揭規
    定，則無異對於汽車所有人未能及時於到案期限前盡其告知
    義務科予行政處罰，有違行政程序法第六條禁止差別待遇之
    平等原則，及同法第七條比例原則之明文規定。蓋因真正駕
    駛人交通違規情節雖有輕重之別，但汽車所有人疏未將該名
    駕駛人之姓名、年籍資料及時通報予處罰機關，至多僅為法
    定作為義務之違反，就其不作為態樣而言並無輕重高下之不
    同，自不得將原應處罰駕駛人高低不等之不利益結果，全然
    轉嫁由汽車所有人承擔。否則，勢將造成處罰機關對於汽車
    所有人相同違反告知義務行為之處罰內容，取決於他人交通
    違規情節之輕重，自係就同一行政不法事件而為相異之處理
    ，且無明顯可為差別待遇之合理基礎，實難謂與行政程序法
    第六條揭櫫之平等原則無違。又處罰機關經查證結果，已能
    清楚得悉真正駕駛人之誰屬，自應針對實際違規之人科予行
    政處罰，以收警惕規制之效；倘因前揭規定適用結果，明知
    交通違規者另有其人，卻反而堅持處罰並未實際違規之汽車
    所有人，對於維持交通秩序目的之達成當無任何助益可言，
    自屬違反行政程序法第七條第一款比例原則中「適合性原則
    」之要求。是以行政機關果真有意對於違反該項告知義務之
    汽車所有人科以處罰，自應特將汽車所有人逾期始行告知真
    正駕駛人姓名之行為，基於衍生處罰機關及司法機關程序上
    無謂浪費為由，另設獨立條項罰之，方能在達成行政目的與
    不致過度侵害民眾權益之雙重考量下取得平衡。另查道路交
    通管理處罰條例第八十五條第三項「本條例關於車輛駕駛人
    之處罰，如應歸責於車輛所有人者，處罰車輛所有人。」之
    轉嫁處罰規定，應係對於交通違規行為責任歸屬所為規範，
    不得僅因汽車所有人事後疏未將真正駕駛人姓名告知處罰機
    關，而使其成為違規行為之歸責對象。從而，本院認前揭處
    理細則第二十四條後段之規定過於廣泛，未能細察汽車所有
    人單純規避處罰或僅係遲延通報之差異，自應依其行政管制
    目的而為限縮解釋，以免於產生違憲疑慮。換言之，前揭規
    定僅在汽車所有人自行駕車違規而虛捏謊稱係由他人為之，
    或汽車所有人無法具體指證車輛交由何人使用等情形下，始
    得適用；至於汽車所有人如已證明並非違規駕駛人，且於交
    通異議程序中清楚敘明真正駕駛人姓名資料者，仍應對於實
    際違規駕駛人科予處罰，至於遲延通報之汽車所有人，則因
    現行法尚無專就違反告知義務之處罰明文，自應另為不罰之
    諭知。綜上所陳，原處分機關依道路交通管理處罰條例第四
    十八條第一項第二款、及第六十條第一項之規定，對於並非
    汽車駕駛人之受處分人遽予裁罰，自有未洽，原處分應予撤
    銷，並由本院逕為不罰之諭知。
四、證人于宸宇駕駛車號Ｇ五Ｙ－三九七號重型機車，在前揭時
    、地違規行駛為警舉發，此部分應由原處分機關或其他有權
    處分之機關依法裁處，附此敘明。
五、據上論斷，應依道路交通管理處罰條例第八十七條第二項、
    道路交通案件處理辦法第二十條，裁定如主文。
中　　華　　民　　國　　94　　年　　12　　月　　19　　日
                  交通法庭  法  官  高文崇
右正本證明與原本無異。
如不服本裁定應於送達後五日內向本院提出抗告狀。
                            書記官  林淑慧
中　　華　　民　　國　　94　　年　　12　　月　　26　　日
